【裁判字號】    98,上訴,392
【裁判日期】    980526
【裁判案由】    懲治走私條例
【裁判全文】
臺灣高等法院高雄分院刑事判決         98年度上訴字第392號
上  訴  人
即  被  告    乙  ○
                        另住澎.
選任辯護人    洪文佐    律師
上  訴  人
即  被  告    甲○○
                        另住澎.
上列上訴人因懲治走私條例案件，不服臺灣高雄地方法院97年度
訴字第1428號中華民國98年1 月14日第一審判決（起訴案號：臺
灣高雄地方法院檢察署97年度偵字第15392 號），提起上訴，本
院判決如下：
     主  文
上訴駁回。
    事  實
一、乙○、甲○○與丙○○（赴國外遠洋漁船作業另行審結）均
    明知魚類係屬海關進口稅則第3 章所列之物品，依行政院於
    民國（以下同）92年10月23日公告「管制物品項目及數額」
    丙項第5 款之規定，原產地為大陸地區而未經主管機關公告
    准許輸入之海關進口稅則第1 章至第8 章所列之物品，其重
    量超過1,000 公斤者，為管制進口物品，不得私運，竟基於
    共同私運管制物品進口逾公告數額之犯意聯絡，乙○於擔任
    「全合順號」（編號CT4-1657）漁船（下稱「全合順號」）
    船長，丙○○、甲○○於擔任該漁船船員期間，於97年3 月
    18 日 下午6 時40分許，由馬公港（起訴書誤繕為高雄港第
    二港口中和安檢所，嗣於原審準備程序中經公訴檢察官更正
    ）報關出港後，於97年3 月26日至同年4 月1 日間之某時，
    前往大陸地區即北緯23度39分、東經117 度27分福建銅山灣
    東山島附近之海面，向國籍、船名不詳之漁船購買花蛤、海
    瓜子（含冰水總重量5,919.24公斤，淨重花蛤3,600 公斤、
    海瓜子500 公斤），旋即由該不詳漁船之船員將花蛤搬運至
    「全合順號」漁船後，乙○、丙○○、甲○○再共同將上開
    花蛤搬運裝載於「全合順號」之船艙內，於97年4 月2 日上
    午10時30分許，運送上開花蛤自高雄港第二港口中和安檢所
    報關入港後，欲販售圖利，嗣於行政院海巡署南部地區巡防
    局第五海岸巡防總隊（下稱第五岸巡總隊）實施安檢時查獲
    ，扣得如附表所示之物（交由乙○保管），並向行政院農業
    委員會漁業署（下稱漁業署）請求協助諮詢判定後，始知悉
    上情。
二、案經行政院海巡署南部地區巡防局第五岸巡總隊移送臺灣高
    雄地方法院檢察署檢察官偵查起訴。
    理  由
壹、證據能力部分：
一、按刑事訴訟法第159條之4對於具有高度特別可信之文書，在
    兼具公示性、例行性、可信性之原則下，雖屬傳聞證據，仍
    例外容許作為證據使用。因此，採取上開文書作為證據，應
    注意該文書之製作，是否係於例行性之公務或業務過程中，
    基於觀察或發現而當場或即時記載之特徵。查本件辯護人主
    張無證據能力之岸巡第五總隊中和安檢所職務報告書（警卷
    第1 頁）、漁船載運漁產品是否自行捕獲諮詢表、緝獲漁船
    走私漁產品協助諮詢電話傳真（警卷第19頁至第22頁），均
    為被告以外之人於審判外之書面陳述，屬於傳聞證據，且其
    等均為本案發生後，由警員或其他人員針對個案所特定製作
    ，並不具備公示性及例行性之要件，亦非第159 條之4 第3
    款之文書，故均不具有證據能力。
二、漁業署97年9 月10日漁二字第0971219746號、97年11月24日
    漁二字第0971225907號函之說明及所附出海作業航跡圖資料
    （見原審97年度審訴字第3268號卷【下稱原審一卷】第35頁
    至第36頁、97年度訴字第1428號卷【下稱原審二卷】第45頁
    至第46頁），為儀器紀錄「全合順號」航跡、時間資料後機
    械列印而得，並非供述證據，無傳聞法則之適用，且其取得
    並無不法，應有證據能力。
三、按被告以外之人於審判外之陳述，雖不符前4 條之規定，而
    經當事人於審判程序同意作為證據，法院審酌該言詞陳述或
    書面陳述作成時之情況，認為適當者，亦得為證據。當事人
    、代理人或辯護人於法院調查證據時，知有第159條第1項不
    得為證據之情形，而未於言詞辯論終結前聲明異議，視為有
    前項之同意刑事訴訟法第159 條之5 定有明文。查上訴人乙
    ○、甲○○及辯護人於審理時，已表示除前開外，對於本案
    其餘卷證之證據能力均同意列為證據（見98年4 月8 日本院
    準備程序筆錄），且於本案審理調查證據時，未於言詞辯論
    終結前聲明異議，依刑事訴訟法第159 條之5 規定，上訴人
    乙○、甲○○2 人及共同被告丙○○於偵查中之陳述，及其
    他之具領保管切結書、漁船進出港檢查表、農委會漁業署函
    暨附件、漁貨交易計價單、照片等文書資料，審酌上開證據
    並非不法取得，且其作成時之情況，認為適當，自得採為證
    據能力。
貳、實體部分：
一、訊之上訴人乙○、甲○○均不否認載運如起訴事實所載之物
    ，於高雄港第二港口中和安檢所報關入港時為警查獲等情，
    惟均矢口否認有何違反懲治走私條例之犯行，辯稱：漁獲均
    為自己所捕獲而來，航行過程未曾靠岸或岸船向他人買漁獲
    ，「全合順號」亦未航行至大陸地區云云。又辯護人辯稱：
    被告3 人捕獲之漁獲數量合理，漁網的網目因為拉緊的關係
    就會變小，海巡署人員並沒有捕撈經驗才認為漁網無法捕撈
    ，另被告3 人並未進入大陸地區，只是靠近大陸地區捕撈，
    且漁船捕撈後都在海外就清洗乾淨才會回港，捕撈工具浸泡
    過海水後很快就會生銹，被告等並沒有跟任何不詳人士購買
    海瓜子，確是漁船自己捕獲等語。惟查：
（一）上訴人乙○於擔任「全合順號」船長，上訴人甲○○及共
      同被告丙○○係船員，其等3 人於起訴所載時、地，搭乘
      「全合順號」由高雄港出港，嗣入港時，載運起訴所載重
      量之花蛤、海瓜子自高雄港第二港口中和安檢所報關入港
      等情，俱為上訴人2 人所不爭執，復有上訴人乙○、甲○
      ○2 人及共同被告丙○○於警詢、偵查時之陳述可憑，並
      有漁船（貨）具領保管切結書、扣押物品目錄表各1 份、
      照片36張機漁船（含船員）進出港檢查表、行政院農業委
      員會漁業執照各1 份在卷可稽（見警卷第2 頁至第16頁、
      第23頁至第44頁、偵卷第14頁至第19頁），此部分事實堪
      以認定。
（二）本件查獲之漁獲，上訴人乙○、甲○○等人及查獲之證人
      丁○○○○均稱有海瓜子、花蛤2 種漁獲，雖本件扣押物
      品目錄表僅記載「花蛤」，然依上訴人乙○、甲○○等人
      提出之97年4 月3 日高雄區漁會魚市場魚貨交易計價單則
      記載海瓜子、花蚧子等情，應認上訴人乙○、甲○○2 人
      及共同被告丙○○所載運入港之漁獲，並非只有1 種，而
      應包括花蛤、海瓜子，始符真實。又花蛤主要為養殖或生
      長於潮間帶、半淡鹹水或淡水環境，此有行政院農業委員
      會88年9 月7日 （八八）農漁字第88675236號函文附卷可
      憑（見原審卷二第89頁），是依該函文所示，上開貝類生
      長於潮間帶，而潮間帶為沿岸高低潮間之區域，不會出領
      海12浬之外，此堪以認定。
（三）雖上訴人乙○、甲○○2 人及共同被告丙○○於警詢、偵
      查、原審及本院審理中均堅稱：並未進入大陸地區購魚貨
      等語，業据其等3 人之供述在卷（見警卷第2 頁至第16頁
      、偵卷第14頁至第19頁、原審一卷第28頁、本院98年5 月
      12日審判筆錄），惟查上訴人乙○、甲○○及共同被告丙
      ○○3 人自97年3 月18日馬公港出港後，於97年3 月28日
      即前往大陸地區即北緯23度39分、東經117 度27分福建銅
      山灣東山島附近海面，至97年4 月1 日始離開等情，亦有
      漁業署97年9 月10日漁二字第0971219746號、97年11月24
      日漁二字第0971225907號函之說明及所附出海作業航跡資
      料等在卷足憑（見原審一卷第35頁至第36頁、原審二卷第
      45頁至第46頁），是足認上訴人乙○、甲○○及共同被告
      丙○○3 人所辯顯係事後飾卸之詞，諉無足採。復依其所
      到達處之地緣關係並停留數日等情，並可認定上開花蛤之
      原產地為大陸地區自明。辯護人雖於審理中辯稱：被告前
      往大陸地區部分，被告並沒有進入大陸地區，只是靠近大
      陸地區捕撈等語。惟依前揭「全合順號」之航跡圖所示，
      「全合順號」非僅靠近大陸地區福建銅山灣東山島，甚至
      已有靠岸之跡象，此亦有前揭航跡圖在卷足憑，是辯護人
      此部分之辯解，亦不足採。
（四）按97年2 月27日公告修正之「管制物品項目及其數額」丙
      項第5 款，乃規定：一次私運原產地為大陸地區而未經主
      管機關公告准許輸入之海關進口稅則第1 章至第8 章所列
      物品之一項或數項，其總額由海關照緝獲時之完稅價格計
      算，超過新臺幣10萬元或重量超過1,000 公斤者，為管制
      進口物品。質言之，當(1)一次私運非自行捕獲之魚、蝦、
      貝類、小卷及蟹等漁獲，(2)原產地為大陸地區，(3)完稅價
      格計算超過新臺幣10萬元或重量超過1,000 公斤，以上3
      要件均具備，即為「管制物品項目及其數額」丙項第5 款
      所欲規制之管制進口物品。而本件上訴人乙○、甲○○2
      人及共同被告丙○○未經申報，單次出海即運載總重量超
      過1,000 公斤之花蛤入港，屬於海關進口稅則第3 章之貝
      類，進入我國領海等情，已有前開證據足資證明。
（五）按一般自行捕撈之漁獲，會夾雜為數不少之泥沙、雜魚，
      且漁民出海作業，為求在有限時間內發揮最大效能，必然
      竭盡全力捕撈漁獲，並無充裕時間可迅速處理雜魚、泥沙
      ，且漁獲上岸前，海上淡水有限，甲板隨時會遭漁獲污染
      之情形下，亦無先行清理之必要，始符常情。查本件「全
      合順號」於97年4 月2 日進港接受行政院海巡署南部地區
      巡防局第五海岸巡防總隊中和安檢所安全檢查時，「全合
      順號」是以耙具捕撈之傳統作業模式除要捕撈的東西外，
      會有一些底層雜魚類或泥沙，雜魚類仍有經濟價值，但漁
      船內各艙均未看到這些雜魚，且漁獲均已處理好放在箱子
      裡面，船上沒有腥味，且漁獲種類僅有花蛤、海瓜子，沒
      有雜魚等情，業據證人即當日對「全合順號」實施安全檢
      查之行政院海巡署南部地區巡防局第五海岸巡防總隊中和
      安檢所人員丁○○○○於原審陳述明確（見原審二卷第53
      頁至第57頁），並有「全合順號」經安全檢查時之照片（
      警卷第27至44頁）可資佐證，又上訴人乙○、甲○○及共
      同被告丙○○3 人於警詢、偵查中所陳稱：船上共1 名船
      長、2 名船員，沒有僱用大陸漁工或外籍勞工，出港作業
      每日約16小時，平均1 天下網8 次，約1 至2 小時起網一
      次，本航次共起網112 次【自97年3 月18日下午6 時40分
      許出港約11、12小時到達作業漁區（已為19日），至97年
      4 月2 日上午10時許入港止共約14日，14日×8 次＝112
      次】等語（見警卷第2 頁至第16頁）明確，此足認上訴人
      乙○、甲○○及共同被告丙○○3 人在船上極為忙碌，並
      無時間、亦無必要先行清理甲板，或將漁獲先行分類處理
      ，復亦未見經處理後之雜魚（此部分仍有經濟價值，且依
      長達112 次下網次數，數量非少），是上訴人乙○稱：雜
      魚是拿來吃，剩下的放在冰箱裡等語；辯護人辯稱：漁船
      捕撈後都在海外就清洗乾淨才會回港等語，均核與常情不
      符，尚無足採。
（六）辯護人另辯稱：捕撈工具浸泡過海水後很快就會生銹，被
      告等人所載運入港之數量，並非不合理等語，惟查捕漁一
      般會有一些底層雜魚類或泥沙，雜魚類仍有經濟價值，但
      本件漁船內各艙均未看到這些雜魚，且漁獲均已處理好放
      在箱子裡面，船上沒有腥味，且漁獲種類僅有花蛤、海瓜
      子，沒有雜魚等情，已如前述，因沒有雜魚，且僅有花蛤
      、海瓜子2 種，此與一般捕漁會捕獲各種魚類並夾雜泥沙
      之情況不符，是該漁船之魚貨應非自己捕獲而來，已如前
      述，辯護人此部分所辯亦非可採。
    綜上所述，查該漁船自97年3 月18日馬公港出港後，於97年
    3 月28日即前往大陸地區即北緯23度39分、東經117 度27分
    福建銅山灣東山島附近海面，至97年4 月1 日始離開，有航
    跡圖可憑（見原審一卷第35頁至第36頁、原審二卷第45頁至
    第46頁）；又花蛤主要為養殖或生長於潮間帶、半淡鹹水或
    淡水環境，此有行政院農業委員會88年9 月7 日（八八）農
    漁字第88675236號函文附卷可憑（見原審卷二第89頁），是
    依該函文所示，上開貝類（花蛤）生長於沿岸潮間帶，而潮
    間帶為沿岸高低潮間之區域，不會出領海12浬之外，上訴人
    乙○、甲○○等在大陸沿岸潮間帶3 、4 日之數日間捕撈獲
    貝類花蛤3600公斤、海瓜子500 公斤，亦不合情理，此亦可
    証該漁船之花蛤應非捕獲而來；又查捕漁一般會捕獲一些底
    層雜魚類或夾雜泥沙，雜魚類仍有經濟價值，但本件漁船內
    各艙均未看到這些雜魚，其漁獲又均已處理好放在箱子裡面
    ，船上沒有腥味，且漁獲種類僅有花蛤、海瓜子，沒有雜魚
    等情，因沒有雜魚，且僅有花蛤、海瓜子2 種，此與一般捕
    漁會捕獲各種魚類，而捕獲之魚類會夾雜泥沙之情況不符，
    是該漁船之花蛤、海瓜子魚貨應非捕獲而來，事証明確，上
    訴人乙○、甲○○2 人所辯係卸責之詞，不足採信，其犯行
    已堪認定。
二、核上訴人乙○、甲○○2人所為，均係犯懲治走私條例第2條
    第1 項之私運管制物品進口逾公告數額罪。上訴人乙○、甲
    ○○2 人與共同被告丙○○間，有犯意聯絡及行為分擔，均
    為共同正犯。
三、原審適用懲治走私條例第2 條第1 項、第12條、第11條，刑
    法第28條、第38條第1 項第3 款規定，並審酌上訴人乙○、
    甲○○2 人私運漁貨進口，危害國家關貿利益與社會經濟秩
    序，上訴人乙○僱用丙○○、甲○○私運管制物品，居於主
    導地位，上訴人甲○○受僱於乙○，其對於本次私運管制物
    品犯行，有協助行為，甲○○曾於81年間同因違反懲治走私
    條例判處徒刑、89年再因違反懲治走私條例判處徒刑並緩刑
    3 年（均不構成累犯），此有其前案紀錄表在卷可稽（見原
    審二卷第2 頁至第10頁），其素行非佳等一切情狀，各量處
    上訴人乙○有期徒刑10月，上訴人甲○○有期徒刑9 月。並
    說明得由海關沒入之貨物，如經海關為沒入處分，刑事判決
    內即不得更為沒收之諭知（司法院院字第2832號解釋意旨參
    照）。復按共同正犯因相互間利用他人之行為，以遂行其犯
    意之實現，本於責任共同之原則，有關沒收部分，自均應為
    沒收之諭知（最高法院89年度臺上字第6946號判決意旨參照
    ）。查扣案如附表所示之物，均係上訴人乙○、甲○○及共
    同被告丙○○3 人所有，且為3 人共同犯私運管制進口物品
    犯罪所得之物，遍查卷內並無已經海關予以行政沒入之資料
    ，是揆諸上開所述責任共同原則，扣案走私物仍應依刑法第
    38條第1 項第3 款之規定予以沒收。經核原判決認事用法並
    無不合，量刑亦屬適當，上訴人乙○、甲○○上訴否認走私
    犯罪，均為無理由，均應予駁回。
據上論斷，應依刑事訴訟法第368條，判決如主文。
本案經檢察官許美女到庭執行職務。
中    華    民    國    98    年    5     月    26    日
              刑事第六庭    審判長法  官  王憲義
                                  法  官  邱永貴
                                  法  官  張盛喜
以上正本證明與原本無異。
如不服本判決應於收受本判決後10日內向本院提出上訴書狀，其
未敘述上訴理由者，並得於提起上訴後10日內向本院補提理由書
狀（均須按他造當事人之人數附繕本）「切勿逕送上級法院」。
中    華    民    國    98    年    5     月    26    日
                                  書記官  黃一秋
附表：
┌───┬──────┬───────┐
│編號  │名稱        │重量          │
│      │            │              │
├───┼──────┼───────┤
│1     │海瓜子      │500 公斤      │
├───┼──────┼───────┤
│2     │花蛤        │3,600公斤     │
├───┼──────┼───────┤
│      │            │共計4,100公斤 │
└───┴──────┴───────┘
附錄本案論罪科刑法條全文
懲治走私條例第2條
私運管制物品進口、出口逾公告數額者，處七年以下有期徒刑，
得併科新臺幣三百萬元以下罰金。
前項之未遂犯罰之。
第一項所稱管制物品及其數額，由行政院公告之。


司法院資訊處製作；財團法人民間司法改革基金會備份。
